ACORDAO-COMPLETO-2477972

ACÓRDÃO 9739/2021 ATA 26/2021 - SEGUNDA CÂMARA

VISTOS, relatados e discutidos estes autos de Tomada de Contas Especial instaurada pelo então Ministério da Cultura (MinC) , em desfavor do Sr. Luciano Silva de Deos, em razão da não comprovação da regular aplicação dos recursos captados por meio do Pronac 06-10783, cujo objeto era a "produção, edição e publicação de um livro de ensaios sobre design, com material oriundo de transcrições das palestras ocorridas em seminário financiado pelo projeto Exposição Design (Pronac 04 5236) ", devendo ser produzidas "1.500 cópias da obra, sendo 1.125 para distribuição gratuita e 375 para venda promocional";
ACORDAM os Ministros do Tribunal de Contas da União, reunidos em Sessão da Segunda Câmara, ante as razões expostas pelo Relator, e com fundamento nos arts. 1º, inciso I; 16, inciso III, alínea c, 19, caput; 23, inciso III; e 57 da Lei 8.443, de 16 de julho de 1992, em:
9.1. rejeitar as alegações de defesa apresentadas pelo Sr. Luciano Silva de Deos;
9.2. julgar irregulares as contas do Sr. Luciano Silva de Deos e condená-lo ao pagamento das quantias abaixo especificadas, fixando-lhe o prazo de 15 (quinze) dias, a contar da notificação, para comprovar, perante o Tribunal (art. 214, inciso III, alínea "a", do Regimento Interno) , o recolhimento da dívida aos cofres do Fundo Nacional de Cultura, atualizada monetariamente e acrescida dos juros de mora, calculados a partir das datas referenciadas, até a data do recolhimento, na forma prevista na legislação em vigor, descontados os valores já recolhidos:
	Data da ocorrência
	Valor Original (R$) 
	Débito/Crédito

	3/12/2009
	25.000,00
	Débito

	23/12/2009
	10.000,00
	Débito

	23/12/2010
	25.000,00
	Débito

	26/4/2011
	30.000,00
	Débito

	28/6/2011
	10.000,00
	Débito

	29/6/2011
	15.000,00
	Débito

	29/6/2011
	20.000,00
	Débito

	8/2/2017
	4,21
	Crédito

	19/12/2017
	3.516,75
	Crédito

	15/1/2018
	3.534,75
	Crédito

	28/2/2018
	3.555,40
	Crédito

	26/3/2018
	3.571,99
	Crédito

	29/5/2018
	3.609,65
	Crédito

	28/6/2018
	3.629,24
	Crédito

9.3. aplicar ao Sr. Luciano Silva de Deos a multa prevista no art. 57 da Lei 8.443/1992, c/c o art. 267 do Regimento Interno, no valor de R$ 22.000,00 (vinte e dois mil reais) , fixando-lhe o prazo de 15 (quinze) dias, a contar da notificação, para comprovar, perante o Tribunal (art. 214, inciso III, alínea "a", do Regimento Interno) , o recolhimento da dívida aos cofres do Tesouro Nacional, atualizada monetariamente desde a data do Acórdão até a do efetivo recolhimento, se for paga após o vencimento, na forma da legislação em vigor;
9.4. autorizar desde logo, conforme requerido, com fundamento no art. 26, da Lei 8.443/1992, c/c o art. 217, do Regimento Interno do TCU, o parcelamento das dívidas em até 36 (trinta e seis) parcelas, incidindo sobre cada parcela, corrigida monetariamente, os correspondentes legais, fixando-se o prazo de 15 (quinze) dias, a contar do recebimento da notificação, para comprovarem perante o Tribunal o recolhimento da primeira parcela, e de 30 (trinta) dias, a contar da parcela anterior, para comprovarem os recolhimentos das demais parcelas, devendo incidir sobre cada valor mensal, atualizado monetariamente, os juros de mora devidos, no caso do débito, na forma prevista na legislação em vigor, alertando os responsáveis de que a falta de comprovação do recolhimento de qualquer parcela implicará o vencimento antecipado do saldo devedor, nos termos do art. 26, parágrafo único, da Lei 8.443/1992, c/c o art. 217, § 2º, do Regimento Interno deste Tribunal;
9.5. autorizar, desde logo, a cobrança judicial das dívidas, nos termos do art. 28, inciso II, da Lei 8.443/1992, caso não atendidas as notificações;
9.6. enviar cópia do Acórdão, bem como do Relatório e do Voto que o fundamentam à Procuradoria da República no Estado do Rio Grande do Sul, nos termos do § 3º do art. 16 da Lei 8.443/1992, c/c o § 7º do art. 209 do Regimento Interno do TCU, para adoção das medidas cabíveis;
9.7. enviar cópia do Acórdão à Secretaria Especial de Cultura do Ministério do Turismo e ao responsável para ciência, informando que a deliberação, acompanhada do Relatório e do Voto que a fundamentam, estará disponível para consulta no endereço , além de esclarecer que, caso requerido, o TCU poderá fornecer as correspondentes cópias, em mídia impressa, aos interessados e aos responsáveis arrolados nestes autos.

Tomada de Contas Especial instaurada pelo então Ministério da Cultura (MinC), em desfavor do Sr. Luciano Silva de Deos, em razão de não comprovação da regular aplicação dos recursos captados por meio do Pronac 06-10783, cujo objeto era a produção, edição e publicação de um livro de ensaios sobre design, com material oriundo de transcrições das palestras ocorridas em seminário financiado pelo projeto Exposição Design (Pronac 04 5236), devendo ser produzidas 1.500 cópias da obra, sendo 1.125 para distribuição gratuita e 375 para venda promocional.

Segunda Câmara

Secretaria Especial da Cultura.

3. Interessados/Responsáveis:
3.1. Responsável: Luciano Silva de Deos (CPF XXX.961.070-XX).

13.1. Ministros presentes: Raimundo Carreiro (na Presidência) e Aroldo Cedraz (Relator).
13.2. Ministros-Substitutos convocados: Marcos Bemquerer Costa e André Luís de Carvalho.

AROLDO CEDRAZ

Trata-se de Tomada de Contas Especial instaurada pelo então Ministério da Cultura (MinC) , em desfavor do Sr. Luciano Silva de Deos, em razão de não comprovação da regular aplicação dos recursos captados por meio do Pronac 06-10783, cujo objeto era a "produção, edição e publicação de um livro de ensaios sobre design, com material oriundo de transcrições das palestras ocorridas em seminário financiado pelo projeto Exposição Design (Pronac 04 5236) ", devendo ser produzidas "1.500 cópias da obra, sendo 1.125 para distribuição gratuita e 375 para venda promocional" (Peça 1, p. 2 e 11) .
2.	No âmbito deste Tribunal, após regular tramitação, o auditor da Secretaria de Controle Externo de Tomada de Contas Especial (SecexTCE) analisou, no mérito, o feito, sendo acompanhado nas suas proposições e propostas pelo corpo dirigente da unidade técnica, cuja instrução, por esclarecedora, reproduzo abaixo como parte deste Relatório (Peças 62 a 64) :
	"[...] HISTÓRICO
A Portaria n° 0148/07, de 21/3/2007, autorizou a captação do valor de apoio, totalizando R$ 142.492,00, com vigência no período de 23/3/2007 a 29/2/2012 (Peça 4 e Peça 5, p. 11) , recaindo o prazo para prestação de contas em 30/3/2012, tendo sido captados pelo proponente R$ 135.000,00, conforme atestam os recibos (Peça 6) e/ou extratos bancários (Peças 13 e 40) .
Após analisar a prestação de contas final (Peças 6 a 16) , o MinC identificou a ocorrência de alteração no objeto executado, sem que tivesse sido aprovada pelo órgão (Peça 16) .
O responsável arrolado na fase interna foi devidamente comunicado da constatação (Peça 16) e apresentou defesa administrativa (Peça 17) , não acatada pelo MinC (Peça 18) . Mais uma vez foi notificado e trouxe defesa aos autos (Peças 21 a 23) , a qual novamente foi rejeita pelo MinC (Peça 24) . 
Diante da ausência de justificativas suficientes para elidir a irregularidade e da não devolução dos recursos, instaurou-se a Tomada de Contas Especial.
Em 8/3/2017, com fundamento na IN/TCU 71/2012, alterada pela IN/TCU 76/2016 e DN/TCU 155/2016, o dirigente da instituição Secretaria Especial de Cultura autorizou a instauração da Tomada de Contas Especial (Peça 19) . O processo foi registrado no sistema e-TCE com o número 612/2017.
O fundamento para a instauração da Tomada de Contas Especial, conforme consignado na matriz de responsabilização elaborada pelo tomador de contas, foi a constatação da seguinte irregularidade: 
Realização de despesas em itens não permitidos ou incompatíveis com o objeto do Projeto - Livro Design Art - Produção, edição e publicação de um livro de ensaios sobre design, com material oriundo de transcrições das palestras ocorridas em seminário financiado pelo projeto Exposição Design (Pronac 04 5236) . A temática abordada é a evolução recente do design, com ênfase na produção gaúcha das últimas décadas, envolvendo sinalização, design gráfico, mobiliário urbano, design de paisagem, identidade visual e arquitetura. O Parecer de Avaliação Técnica quanto à Execução do Objeto e Objetivos do Projeto nº 0020/2017 (Peça 17) , concluiu pelo Descumprimento do Objeto, em razão do desvio de objeto e objetivos do projeto. O produto cultural produzido não está de acordo com objeto e objetivos previstos.
No Relatório de TCE 612/2017 (Peça 45) , o tomador de contas concluiu que o prejuízo importaria no valor original de R$ 113.578,01, imputando-se a responsabilidade ao Sr. Luciano Silva de Deos, na condição de proponente. 
Em 20/9/2019, a Controladoria-Geral da União emitiu o Relatório de Auditoria (Peça 46) , em concordância com o relatório do tomador de contas. O Certificado de Auditoria e o Parecer do Dirigente do Órgão de Controle Interno concluíram pela irregularidade das presentes contas (Peças 47 e 48) .
Em 1/10/2019, o Ministro responsável pela área atestou haver tomado conhecimento das conclusões contidas no Relatório e Certificado de Auditoria, bem como do Parecer conclusivo do Dirigente do Órgão de Controle Interno, manifestando-se pela irregularidade das contas, e determinou o encaminhamento do processo ao Tribunal de Contas da União (Peça 49) .
Uma vez remetidos os autos a este Tribunal para fins de apreciação e julgamento, em sede de Instrução Inicial (Peça 52) , a análise dos pressupostos de procedibilidade previstos na IN/TCU 71/2012 verificou que não havia óbices preliminares que impedissem o prosseguimento desta Tomada de Contas Especial, uma vez que não se configurou o transcurso de mais de dez anos entre o fato gerador e a primeira notificação válida do responsável pela autoridade administrativa competente. Ademais, o valor atualizado do débito apurado (sem juros) em 1/1/2017 era superior a R$ 100.000,00, na forma estabelecida conforme os arts. 6º, inciso I, e 19 da IN/TCU 71/2012, modificada pela IN/TCU 76/2016.
Após as considerações técnicas acerca da apuração dos fatos, identificação dos responsáveis e quantificação do dano para fins de ressarcimento, a análise preliminar (Peça 52) pugnou pela citação do Sr. Luciano Silva de Deos (CPF: XXX.961.070-XX) , acompanhada pelos pronunciamentos da Unidade Técnica (Peças 53-54) .
E, em cumprimento à determinação supramencionada, foi elaborada a instrução de Peça 52, p. 1-6, acompanhada dos pronunciamentos uníssonos desta Unidade Técnica (Peças 53-54) , com proposta de citação e audiência dos responsáveis acima mencionados, nos seguintes termos:
a) "realizar a citação, com fundamento nos arts. 10, § 1º, e 12, incisos I e II, da Lei 8.443/1992 c/c o art. 202, incisos I e II, do RI/TCU, para que, no prazo de quinze dias, o responsável abaixo indicado, em decorrência das condutas praticadas, apresente alegações de defesa e/ou recolha, aos cofres especificados, a quantia abaixo indicada, atualizada monetariamente a partir da respectiva data até o efetivo recolhimento, abatendo-se na oportunidade a quantia eventualmente ressarcida, na forma da legislação em vigor, que geraram a irregularidade demonstrada a seguir:
Débito relacionado somente ao responsável Luciano Silva de Deos (CPF: XXX.961.070-XX) , na condição de proponente.
Irregularidade: realização de despesas em itens não permitidos ou incompatíveis com o objeto do projeto incentivado.
Evidências da irregularidade: documentos técnicos presentes nas Peças 24, 39, 18, 23, 17 e 16.
Normas infringidas: Art. 37, caput, c/c o art. 70, parágrafo único, da Constituição da República Federativa do Brasil; art. 93, do Decreto-lei 200/1967; art. 66, do Decreto 93.872/1986; Portaria nº 46/1998: art. 39 a 46 //IN nº 1/2010: art. 6, inciso VI; art. 79 // IN nº 1/2017: art. 15, inciso VIII; art. 106, III, "a".
Cofre credor: Fundo Nacional de Cultura.
Valor atualizado do débito (sem juros) em 11/3/2020: R$ 225.606,15
Conduta: nas parcelas D1, D3, D7, D9 a D16 - realizar despesas na execução do instrumento em questão em itens não permitidos ou incompatíveis com as especificações constantes do termo aprovado, uma vez que os recursos federais foram movimentados, mas o produto cultural gerado no âmbito do projeto não correspondia ao acordado com o Ministério da Cultura.
Nexo de causalidade: A utilização de recursos federais transferidos no âmbito do instrumento em questão em itens não permitidos ou incompatíveis com o termo aprovado resultou na impugnação das referidas despesas, uma vez que ao não se entregar o produto cultural acordado, não se gera o benefício esperado para a população, resultando em dano ao erário.
Culpabilidade: não há excludentes de ilicitude, de culpabilidade e de punibilidade; é razoável supor que o responsável tinha consciência da ilicitude de sua conduta; era exigível conduta diversa da praticada, qual seja, aplicar os recursos federais transferidos exclusivamente em itens permitidos ou compatíveis com o respectivo termo aprovado.
b) informar ao responsável que, caso venha a ser condenado pelo Tribunal, os débitos ora apurados serão acrescidos de juros de mora, nos termos do § 1º do art. 202 do RI/TCU;
c) esclarecer ao responsável, em obediência ao art. 12, § 2º, da Lei 8.443/1992, e ao art. 12, inciso VI, da Resolução TCU 170/2004, que o recolhimento tempestivo do débito somente saneará o processo caso seja reconhecida a sua boa-fé e não se constate outra irregularidade nas contas; 
d) esclarecer ao responsável, em obediência ao art. 12, § 3º, da Lei 8.443/1992, e ao art. 12, inciso VII, da Resolução TCU 170/2004, que o não atendimento à citação ou à audiência implicará revelia, para todos os efeitos, dando-se prosseguimento ao processo".
13.	Devidamente notificado, conforme atesta o Ofício 8915/2020-TCU/Seproc, de 11/3/2020 (Peça 56) , e o AR de Peça 57, o responsável fez apresentar suas alegações de defesa de Peça 59, p. 1-4, a seguir analisadas.
EXAME TÉCNICO
Em suas alegações de defesa de Peça 59, p. 1-4, o responsável alega o que segue:
	"1. DOS FATOS O peticionante era responsável pela gestão e execução dos recursos captados por força do projeto cultural Pronac 06 10783, em razão do desempenho de suas atividades como Diretor Presidente da empresa GAD'. A temática abordada no projeto tratava da evolução recente do design, com ênfase na produção gaúcha das últimas décadas, envolvendo a sinalização, design gráfico, mobiliário urbano, design de paisagem, identidade visual e arquitetura. A captação de recursos foi autorizada, com vigência no período de 23/03/2007 a 29/02/2012, com prazo final de prestação de contas em 30/3/2012, sendo que, foram captados recursos autorizados no montante de R$ 135.000,00 (cento e trinta e cinco mil reais) . Após a devida prestação de contas, o então Ministério da Cultura entendeu que havia ocorrido alteração no objeto executado com recursos captados, concluindo que o projeto não estava de acordo com o objeto e objetivos propostos, o que resultou na instauração de um processo administrativo, para o qual foram apresentados os devidos argumentos de defesa. Ato contínuo, tendo em vista a discordância do Ministério da Cultura com os esclarecimentos apresentados e a não devolução dos recursos captados, foi instaurada a presente Tomada de Contas Especial, que concluiu que o valor do prejuízo importaria no valor original de R$ 113.578,01 (cento e treze mil quinhentos e setenta e oito mil reais e um centavo) , resultando na obrigação de devolução dos montantes captados aos cofres do Tesouro Nacional, conforme extratos apresentados por esse d. Tribunal de Contas. Não obstante os esforços realizados para adimplir com o pagamento acordado com o Ministério da Cultura, diversos fatores econômicos, internos e externos às atividades da GAD', influenciaram em suas condições para cumprir com a obrigação de devolução dos valores aos cofres do Tesouro Nacional, conforme se comprova a seguir.
2. DA AUSÊNCIA DE MÁ-FÉ OU IRREGULARIDADES Primeiramente, é imprescindível esclarecer que as atividades da GAD' foram duramente afetadas pela crise econômica enfrentada pelo estado do Rio Grande do Sul, local que concentra a maior parte dos seus clientes e, portanto, boa parte de sua receita operacional. O período de crise econômica em questão (2013-2015) , coincide justamente com o período imediatamente seguinte após a prestação de contas e a decisão proferida pelo Ministério da Cultura em não acatar os argumentos de defesa apresentados, determinando a devolução dos valores captados para o projeto cultural Pronac 06-10783, período em que a empresa já enfrentava diversas dificuldades econômicas.
¿
Adicionalmente, vale destacar que a GAD' opera em regime pré-falimentar desde o ano de 2016, o que torna a sua situação financeira e a capacidade de adimplir com as obrigações bastante delicada. Desta feita, em que pese a nossa concordância com a decisão proferida pelo Ministério da Cultura para a devolução dos valores captados aos cofres públicos, atualizados em R$ 225.606,15 (duzentos e vinte e cinco mil seiscentos e seis reais e quinze centavos) , isso apenas não ocorreu até o presente momento pela situação financeira frágil, agravada pela recessão econômica enfrentada pela GAD'. Não obstante, conforme verificado por esse. D. Tribunal no exame do processo em referência, não existe qualquer outro débito imputável ao ora peticionante em outros processos neste Tribunal de Contas.
3. PEDIDO DE PARCELAMENTO Considerando a ausência de má-fé do peticionante e da GAD' no cumprimento de suas obrigações junto ao Ministério da Cultura e ao Tesouro Nacional, através essa defesa tem ainda o intuito de reafirmar o compromisso para quitação de todos os valores devidos. Nesse sentido, em razão do estado de pandemia do COVID-19 declarado pela Organização Mundial da Saúde e o estado de calamidade decretado pelo Governo Federal, as dificuldades financeiras das empresas para o cumprimento de suas obrigações apenas se intensificaram. É importante salientar que a aplicação do dispositivo de caso fortuito ou força maior do Código Civil Brasileiro (artigo 393) se faz imperativa nesse momento, em que pese o peticionante não esteja, em nenhum momento, se furtando de suas obrigações junto ao Tesouro Nacional. Todavia, a dilação nos prazos e a suspensão da aplicação de penalidades neste período são medidas básicas para garantir a saúde das empresas para tentar mitigar os impactos da pandemia no sistema como um todo, bem como o cumprimento das obrigações de maneira eficiente. Outrossim, tramita no Congresso Nacional o Projeto de Lei nº 1075/2020 (Dep. Benedita da Silva e outros) , com o intuito de, entre outras ações emergenciais, prorrogar o vencimento de débitos tributários na área da cultura por até 6 (seis) meses, como uma forma de minimizar os efeitos da crise em um dos setores mais severamente afetados. Dessa forma, entendemos que é possível a aplicação dos dispositivos acima elencados ao parcelamento do débito em questão no valor de R$ 225.606,15 (duzentos e vinte e cinco mil seiscentos e seis reais e quinze centavos) , a ser pago em 36 (trinta e seis) parcelas, conforme dispõe o artigo 217 do Regimento Interno do Tribunal de Conta da União, sem que haja a aplicação de juros ou multas. Por todo o exposto, o peticionante solicita a essa Secretaria de Controle Externo de Tomada de Contas Especial que acolha os seus argumentos no sentido de que não houve má-fé do peticionante e da empresa GAD' no recolhimento dos valores devidos aos cofres públicos e lhe conceda o parcelamento do débito em 36 (trinta e seis) parcelas, sem a aplicação de juros e multa". (grifamos) 
15.	Conforme se depreende do teor das alegações de defesa supratranscritas, o defendente textualmente reconhece a ocorrência da irregularidade que lhe é imputada, admitindo, assim, o desvio de finalidade constatado, alegando, contudo, ter agido de boa-fé e que, se ainda não recolheu os valores devidos aos cofres concedentes, isso se deve a dificuldades econômico-financeiras enfrentadas pela sua empresa, pleiteando, ao final, seja-lhe concedido parcelamento do débito em 36 parcelas, o que está de acordo com o disposto no art. 26 da Lei 8.443/1992 c/c o art. 217 do Regimento Interno do TCU.
16.	Dessa forma, ante o reconhecimento da prática da irregularidade pelo próprio responsável, resta pendente de análise a questão da ocorrência ou não da sua boa-fé. Contudo, ab initio, mister registrar que, de acordo com a Jurisprudência desta Corte de Contas, como, por exemplo, o Acórdão 562/2021-TCU-Plenário, Rel. Min. Vital do Rêgo, tal pleito não merece prosperar, senão vejamos.
17.	Primeiramente, há de se esclarecer que a responsabilização em face da atuação deste Tribunal é de natureza subjetiva, mediante a presença da culpa stricto sensu, sendo desnecessária, portanto, a caracterização de conduta dolosa ou de má-fé do gestor para que este seja responsabilizado.
18.	Em acréscimo, de acordo com a documentação presente nos autos, restou devidamente caracterizada:
	a) a quantificação do dano;
	b) existência da prática do seu ato, apto a caracterizar sua culpa (omissiva ou comissiva, por imprudência, imperícia ou negligência) ; e
	c) a demonstração do nexo de causalidade entre a sua conduta culposa (stricto sensu) e a irregularidade que acabou por ocasionar o dano ao erário.
19.	Assim, estão presentes nos autos todos esses requisitos (vide os termos do ofício em que se deu sua citação no item 13 desta Instrução) , não se podendo olvidar que a boa-fé, como excludente de responsabilidade, requerida pelo recorrente, não pode ser presumida ou acatada a partir de mera alegação, devendo ser demonstrada e comprovada a partir dos elementos que integram os autos, dentro de um contexto material que possibilite o reconhecimento dessa condição em seu favor.
20.	Recorde-se que o objeto do Pronac 06-10783 era a "produção, edição e publicação de um livro de ensaios sobre design, com material oriundo de transcrições das palestras ocorridas em seminário financiado pelo projeto Exposição Design (Pronac 04 5236) ", devendo ser produzidas "1.500 cópias da obra, sendo 1.125 para distribuição gratuita e 375 para venda promocional" (Peça 1, p. 2 e 11) .
21.	Não obstante, após a apresentação da prestação de contas final, o MinC identificou as seguintes irregularidades na execução do projeto (Peça 16) :
"1.1. O livro enviado como produto cultural do projeto, denominado "in GAD' we trust", traz trajetória da empresa GAD' com diversas imagens dos projetos publicitários produzido pela mesma empresa, ocupando a maior parte da obra. Entretanto, o objeto do projeto era a produção, publicação e edição de livro de ensaios, com material oriundo das palestras do projeto Exposição Design Art (Pronac 045236) . Solicitamos esclarecimentos a respeito do ocorrido, tendo em vista o que expõe o art. 70 da IN nº 01/2013, correspondente ao art. 60 da IN nº 01/2010: Art. 70. Não será permitida a alteração de objeto ou de objetivos do projeto cultural aprovado".
22.	Em defesa ao alegado, o responsável argumentou que (Peça 17) :
"O principal objeto do LIVRO em questão é retratar o conteúdo apresentado na exposição Design'20 - Formas de Olhar realizada na cidade de Porto Alegre, no ano de 2005, através de ensaios fotográficos com imagens dos principais casos e projetos desenvolvidos pela empresa GAD' da qual, como já mencionado, o PROPONENTE é seu Diretor-Presidente (...) 
Para demonstrar a coerência entre o conteúdo da EXPOSIÇÃO e a linha editorial e linguagem visual adotadas para a publicação do LIVRO, em anexo, juntamos algumas fotografias ilustrativas da EXPOSIÇÃO e que foram incorporadas em detalhe ao longo do LIVRO".
23.	Em análise da defesa apresentada, o Ministério da Cultura manteve seu entendimento, nos seguintes termos (Peça 18) :
"A despeito dos objetivos não-aparentes do projeto, sobre os quais o proponente discorreu em sua resposta, o que se nota objetiva e explicitamente é que o produto realizado se trata de obra cujas primeiras 06 páginas apresentam breve histórico do design, seguidas por 06 páginas que versam sobre a trajetória da empresa GAD', e todo o restante das páginas (392, no total) é composto de imagens de projetos publicitários da empresa. O nome do livro em si, "In GAD' we trust", já indica que se trata mais de um portfólio e menos de um livro com enfoque cultural e educacional com ensaios sobre o design.
Quanto ao PRONAC 04 5236 (...) observando o objeto do mesmo projeto conforme consta no Salic - qual seja "Realizar uma exposição que mostrará o design (sic) como forma de expressão artístico-cultural no Brasil contemporâneo, com foco nas últimas duas décadas. "Design Arte" é uma exposição multimídia, que terá a realização de seminário, com convidados nacionais nas áreas de artes plásticas e no design, proporcionando acesso gratuito para o público em geral e estudantes de todos os níveis. A exposição será realizada em Porto Alegre, no Santander Cultural. Farão as palestras os srs. Rogércio Batagliesi, Claudio Ferlauto e o curador da exposição João Leite" - verifica-se que não há qualquer menção à empresa GAD', sua trajetória ou seus projetos publicitários. Se a exposição tratou dos mesmos assuntos observados no livro, é necessário informar à Gerência do Passivo de Prestação de Contas aonde se encontra o PRONAC 04 5236 que o projeto pode ter sofrido desvio em suas finalidades.
Assim, considerando as finalidades do Programa Nacional de Apoio à Cultura, estabelecidas o art. 1° da Lei nº 8.313, de 23 de dezembro de 1991, os resultados verificados na prestação de contas do presente projeto não foram satisfatórios. O produto cultural produzido (Anexo A) não está de acordo com objeto e objetivos previstos, tampouco com as finalidades do PRONAC". (grifamos) 
24.	Em suma, conforme se depreende do relato acima, o responsável, deliberadamente, levou a cabo a execução de objeto completamente diferente do avençado entre as partes, produzindo material exclusivamente relacionado à sua empresa, e não um "livro de ensaios sobre design", conferindo razão ao MinC, quando asseverou que "o nome do livro em si, 'In GAD' we trust', já indica que se trata mais de um portfólio e menos de um livro com enfoque cultural e educacional com ensaios sobre o design", não havendo, portanto, quaisquer elementos materiais indicativos de boa-fé, evidentemente.
25.	Assim, diante do acima relatado, em face da constatação de dano ao Erário e da inexistência nos autos de elementos que permitam concluir pela ocorrência de boa-fé ou de outros excludentes de culpabilidade em sua conduta, bem como ante a manifesta não consecução dos objetivos da avença, deve-se manter o entendimento de que o prejuízo importaria o valor original de R$ 113.578,01, imputando-se a responsabilidade ao Sr. Luciano Silva de Deos (CPF: XXX.961.070-XX) , em razão da impugnação das despesas realizadas.
26.	E, uma vez materializada a não comprovação da boa e regular aplicação dos recursos pactuados por meio do Pronac 06-10783, a data de atualização dos débitos deve ser a data das captações efetuadas, em obediência ao art. 9º da IN/TCU 71/2012 (modificada pela IN/TCU 76/2016) e ao Acórdão 11245/2017-TCU-Primeira Câmara, devendo os valores serem recolhidos ao Fundo Nacional de Cultura, a exemplo do que restou decidido por esta Corte no Acórdão 520/2014-TCU-Plenário.
27.	Da análise dos autos, verifica-se que foi dada oportunidade de defesa ao agente responsabilizado, em obediência aos princípios constitucionais que asseguram o direito ao contraditório e à ampla defesa (art. 5º, inciso LV, da Constituição Federal) , tendo em vista a notificação realizada por intermédio dos ofícios acostados, conforme item 4 da presente instrução.
28.	Assim, recai sobre o Sr. Luciano Silva de Deos (CPF: XXX.961.070-XX) , a responsabilidade pela não comprovação da boa e regular aplicação dos recursos captados por força do Pronac 06-10783, em razão da não aprovação da prestação de contas do ajuste.
29.	Vale ressaltar que a pretensão punitiva do TCU, conforme Acórdão 1441/2016-TCU-Plenário, Relator: Benjamin Zymler, que uniformizou a jurisprudência acerca dessa questão, subordina-se ao prazo geral de prescrição indicado no art. 205 do Código Civil, que é de dez anos, contado da data de ocorrência da irregularidade sancionada, nos termos do art. 189 do Código Civil, sendo este prazo interrompido pelo ato que ordenar a citação, a audiência ou a oitiva dos responsáveis. No caso em exame, não ocorreu a prescrição, uma vez que a primeira irregularidade sancionada se deu em 1/9/2010, o responsável foi notificado sobre as irregularidades pela autoridade administrativa competente a partir de 9/6/2017, e o ato de ordenação da citação ocorreu em 11/3/2020.
CONCLUSÃO
30.	Em assim sendo, diante de todos os motivos acima elencados, as alegações de defesa apresentadas pelo Sr. Luciano Silva de Deos (CPF: XXX.961.070-XX) , não apresentam elementos que o eximam da responsabilidade que lhe é imputada, impondo sejam rejeitadas pelo Tribunal, devendo as contas serem julgadas irregulares, com imputação de débito ao responsável, sem prejuízo da aplicação da multa prevista no art. 57 da Lei 8.443/1992.
PROPOSTA DE ENCAMINHAMENTO
31.	Diante do exposto, submetem-se os autos à consideração superior, propondo:
a) 	sejam rejeitadas as alegações de defesa apresentadas pelo Sr. Luciano Silva de Deos (CPF: XXX.961.070-XX) ;
b)	julgar irregulares, nos termos dos arts. 1º, inciso I, 16, inciso III, alínea "c", da Lei 8.443/1992 c/c os arts. 19 e 23, inciso III, da mesma Lei, e com arts. 1º, inciso I, 209, inciso III, 210 e 214, inciso III, do Regimento Interno/TCU, as contas do Sr. Luciano Silva de Deos (CPF: XXX.961.070-XX) , na condição de beneficiário de incentivos à cultura da Lei Rouanet; condenando-o ao pagamento da quantia a seguir especificada, com a fixação do prazo de quinze dias, a contar da notificação, para comprovar, perante o Tribunal (art. 214, inciso III, alínea "a", do Regimento Interno) , o recolhimento da dívida aos cofres do Fundo Nacional de Cultura, atualizada monetariamente e acrescida dos juros de mora, calculados a partir da data discriminada, até a data do recolhimento, na forma prevista na legislação em vigor:
	DATA DA OCORRÊNCIA 
	VALOR ORIGINAL (R$) 
	DÉBITO/CRÉDITO

	3/12/2009
	25.000,00
	Débito

	23/12/2009
	10.000,00
	Débito

	23/12/2010
	25.000,00
	Débito

	26/4/2011
	30.000,00
	Débito

	28/6/2011
	10.000,00
	Débito

	29/6/2011
	15.000,00
	Débito

	29/6/2011
	20.000,00
	Débito

	8/2/2017
	4,21
	Crédito

	19/12/2017
	3.516,75
	Crédito

	15/1/2018
	3.534,75
	Crédito

	28/2/2018
	3.555,40
	Crédito

	26/3/2018
	3.571,99
	Crédito

	29/5/2018
	3.609,65
	Crédito

	28/6/2018
	3.629,24
	Crédito

Valor atualizado até 17/3/2021: R$ 213.215,02.

c) 	aplicar ao Sr. Luciano Silva de Deos (CPF: XXX.961.070-XX) a multa prevista no art. 57 da Lei 8.443/1992 c/c o art. 267 do Regimento Interno, com a fixação do prazo de quinze dias, a contar da notificação, para comprovar, perante o Tribunal (art. 214, inciso III, alínea "a", do Regimento Interno) , o recolhimento da dívida aos cofres do Tesouro Nacional, atualizada monetariamente desde a data do acórdão que vier a ser proferido até a do efetivo recolhimento, se for paga após o vencimento, na forma da legislação em vigor;
d)	autorizar, desde logo, nos termos do art. 28, inciso II, da Lei 8.443/1992, a cobrança judicial da dívida caso não atendidas as notificações;
e)	autorizar o pagamento da dívida do responsável em até 36 parcelas mensais e consecutivas, nos termos do art. 26 da Lei 8.443/1992, c/c o art. 217 do Regimento Interno, fixando-lhe o prazo de quinze dias, a contar do recebimento da notificação, para comprovar perante o Tribunal o recolhimento da primeira parcela, e de trinta dias, a contar da parcela anterior, para comprovar o recolhimento das demais parcelas, devendo incidir sobre cada valor mensal, atualizado monetariamente, os juros de mora devidos, na forma prevista na legislação em vigor;
f)	alertar ao responsável que a falta de comprovação do recolhimento de qualquer parcela importará no vencimento antecipado do saldo devedor, nos termos do § 2º do art. 217 do Regimento Interno deste Tribunal;
g) 	enviar cópia do Acórdão a ser prolatado, bem como do Relatório e do Voto que o fundamentarem à Procuradoria da República no Estado do Rio Grande do Sul, nos termos do § 3º do art. 16 da Lei 8.443/1992 c/c o § 7º do art. 209 do Regimento Interno do TCU, para adoção das medidas cabíveis; e
h)	enviar cópia do acórdão que vier a ser proferido à Secretaria Especial de Cultura do Ministério do Turismo e ao responsável para ciência, informando que a deliberação, acompanhada do relatório e voto que a fundamentarem, estará disponível para consulta no endereço www.tcu.gov.br/acordaos, além de esclarecer que, caso requerido, o TCU poderá fornecer as correspondentes cópias, em mídia impressa, aos interessados e aos responsáveis arrolados nestes autos. [...]".
3.	O Ministério Público junto a este Tribunal, à Peça 65, manifesta-se de acordo com a unidade técnica.
	É o Relatório.

Rafael Pellon de Lima, OAB/SP 231.277 e Nathalia Cristina Santos, OAB/SP 304.453, representando Luciano Silva de Deos.

Subprocurador-Geral Lucas Rocha Furtado.

TOMADA DE CONTAS ESPECIAL. MINISTÉRIO DA CULTURA - MINC. CAPTAÇÃO DE RECURSOS PARA REALIZAÇÃO DE PROJETO CULTURAL. LEI ROUANET. NÃO COMPROVAÇÃO DA REGULAR APLICAÇÃO DOS RECURSOS CAPTADOS. CITAÇÃO. REJEIÇÃO DAS ALEGAÇÕES DE DEFESA APRESENTADAS. CONTAS IRREGULARES. DÉBITO. MULTA.

TOMADA DE CONTAS ESPECIAL (TCE)

Secretaria de Controle Externo de Tomada de Contas Especial (SecexTCE).

Aprecia-se nesta oportunidade Tomada de Contas Especial (TCE) instaurada pelo então Ministério da Cultura (MinC) , em desfavor do Sr. Luciano Silva de Deos, em razão de não comprovação da regular aplicação dos recursos captados por meio do Pronac 06-10783, cujo objeto era a "produção, edição e publicação de um livro de ensaios sobre design, com material oriundo de transcrições das palestras ocorridas em seminário financiado pelo projeto Exposição Design (Pronac 04 5236) ", devendo ser produzidas "1.500 cópias da obra, sendo 1.125 para distribuição gratuita e 375 para venda promocional" (Peça 1, p. 2 e 11) .
2.	A Portaria 0148/07, de 21/3/2007, autorizou a captação do valor de apoio, totalizando R$ 142.492,00, com vigência no período de 23/3/2007 a 29/2/2012 (Peça 4 e Peça 5, p. 11) , recaindo o prazo para prestação de contas em 30/3/2012, tendo sido captados pelo proponente R$ 135.000,00, conforme atestam os recibos (Peça 6) e/ou extratos bancários (Peças 13 e 40) .
3.	Observa-se dos autos que o fundamento para a instauração da TCE foi a realização de despesas em itens não permitidos ou incompatíveis com o objeto do Projeto - Livro Design Art - Produção, edição e publicação de um livro de ensaios sobre design, com material oriundo de transcrições das palestras ocorridas em seminário financiado pelo projeto Exposição Design (Pronac 04 5236) . A temática abordada seria a evolução recente do design, com ênfase na produção gaúcha das últimas décadas, envolvendo sinalização, design gráfico, mobiliário urbano, design de paisagem, identidade visual e arquitetura.
4.	O Parecer de Avaliação Técnica quanto à Execução do Objeto e Objetivos do Projeto 0020/2017 (Peça 17) concluiu pelo descumprimento do ajuste, em razão de que o produto cultural produzido não estava de acordo com o previsto.
5.	No âmbito deste Tribunal, o Sr. Luciano Silva de Deos foi regularmente citado, por meio do Ofício 8915/2020-TCU/Seproc, de 11/3/2020 (Peça 56) , e o AR de Peça 57, e apresentou suas alegações de defesa de Peça 59, p. 1-4, alegando, em essência que:
	a) era responsável pela gestão e execução dos recursos captados por força do projeto cultural Pronac 06 10783, em razão do desempenho de suas atividades como diretor presidente da empresa GAD';
	b) após a prestação de contas, o então Ministério da Cultura entendeu que havia ocorrido alteração no objeto executado com recursos captados, concluindo que o projeto não estava de acordo com o objeto e objetivos propostos, o que resultou na instauração de um processo administrativo, para o qual foram apresentados os devidos argumentos de defesa;
	c) tendo em vista a discordância do Minc com os esclarecimentos apresentados, e a não devolução dos recursos captados, foi instaurada a presente TCE, que concluiu que o valor do prejuízo importaria no valor original de R$ 113.578,01, resultando na obrigação de devolução dos montantes captados aos cofres do Tesouro Nacional, sendo que, não obstante os esforços realizados para adimplir com o pagamento acordado com o órgão, diversos fatores econômicos, internos e externos às atividades da GAD', influenciaram em suas condições para cumprir com a obrigação de devolução dos valores aos cofres do Tesouro Nacional;
	d) alega ausência de má fé ou irregularidades e esclarece que as atividades da GAD' foram duramente afetadas pela crise econômica enfrentada pelo estado do Rio Grande do Sul, local que concentra a maior parte dos seus clientes e, portanto, boa parte de sua receita operacional. Que o período de crise econômica em questão (2013-2015) , coincide justamente com o período imediatamente seguinte à prestação de contas e a decisão proferida pelo Minc em não acatar os argumentos de defesa apresentados, determinando a devolução dos valores captados para o projeto cultural Pronac 06-10783, período em que a empresa já enfrentava diversas dificuldades econômicas;
	e) adicionalmente destaca que a GAD' opera em regime pré-falimentar desde o ano de 2016, o que torna a sua situação financeira e a capacidade de adimplir com as obrigações bastante delicada. Desta feita, em que pese a concordância com a decisão proferida pelo Minc para a devolução dos valores captados aos cofres públicos, atualizados em R$ 225.606,15, isso apenas não ocorreu até o presente momento pela situação financeira frágil, agravada pela recessão econômica enfrentada pela GAD'. Afirma que, conforme verificado por este Tribunal, não existe qualquer outro débito imputável ao ora peticionante em outros processos neste Tribunal de Contas;
	f) considerando a ausência de má-fé do peticionante e da GAD' no cumprimento de suas obrigações com o Minc e Tesouro Nacional, reafirma o compromisso para quitação de todos os valores devidos e, nesse sentido, arguindo o estado de pandemia do Covid-19 declarado pela Organização Mundial da Saúde e o estado de calamidade decretado pelo Governo Federal, além das dificuldades financeiras das empresas para o cumprimento de suas obrigações, requer, em razão dos fundamentos e normativos que apresenta, a dilação nos prazos e a suspensão da aplicação de penalidades neste período e o parcelamento do débito em 36 parcelas, sem a aplicação de juros e multa.
6.	A SecexTCE analisou os argumentos apresentados pelo defendente, em confronto com os elementos dos autos, e concluiu que:
	a) houve o reconhecimento da prática da irregularidade pelo próprio responsável;
	b) quanto à questão da ocorrência ou não da sua boa-fé, esclarece que a responsabilização em face da atuação deste Tribunal é de natureza subjetiva, mediante a presença da culpa stricto sensu, sendo desnecessária, portanto, a caracterização de conduta dolosa ou de má-fé do gestor para que este seja responsabilizado;
	c) de acordo com a documentação presente nos autos, entende que restou devidamente caracterizada a quantificação do dano, a existência da prática do seu ato, apto a caracterizar sua culpa (omissiva ou comissiva, por imprudência, imperícia ou negligência) e a demonstração do nexo de causalidade entre a sua conduta culposa (stricto sensu) e a irregularidade que acabou por ocasionar o dano ao Erário;
	d) estão presentes nos autos todos esses requisitos, não se podendo olvidar que a boa-fé, como excludente de responsabilidade, requerida pelo recorrente, não pode ser presumida ou acatada a partir de mera alegação, devendo ser demonstrada e comprovada a partir dos elementos que integram os autos, dentro de um contexto material que possibilite o reconhecimento dessa condição em seu favor;
	e) o objeto do Pronac 06-10783 era a "produção, edição e publicação de um livro de ensaios sobre design, com material oriundo de transcrições das palestras ocorridas em seminário financiado pelo projeto Exposição Design (Pronac 04 5236) ", devendo ser produzidas "1.500 cópias da obra, sendo 1.125 para distribuição gratuita e 375 para venda promocional" e não obstante, após a apresentação da prestação de contas final, o MinC identificou irregularidades na execução do projeto, consistente no livro enviado como produto cultural do projeto, denominado "in GAD' we trust", trazer trajetória da empresa GAD' com diversas imagens dos projetos publicitários produzido pela mesma empresa, ocupando a maior parte da obra. Entretanto, o objeto do projeto era a produção, publicação e edição de livro de ensaios, com material oriundo das palestras do projeto Exposição Design Art (Pronac 045236) ;
	f) solicitados esclarecimentos pelo Minc a respeito do ocorrido, o responsável argumentou que o principal objeto do livro em questão seria retratar o conteúdo apresentado na exposição Design'20 - Formas de Olhar realizada na cidade de Porto Alegre, no ano de 2005, através de ensaios fotográficos com imagens dos principais casos e projetos desenvolvidos pela empresa GAD', da qual, como já mencionado, o proponente é seu diretor-presidente, para demonstrar a coerência entre o conteúdo da exposição e a linha editorial e linguagem visual adotadas para a publicação do livro, juntou algumas fotografias ilustrativas da exposição e incorporou em detalhe ao longo do referido livro, sendo que, ao analisar a defesa apresentada, o Minc manteve seu entendimento, alegando que a despeito dos objetivos não-aparentes do projeto, sobre os quais o proponente discorreu em sua resposta, o que se nota objetiva e explicitamente é que o produto realizado se trata de obra cujas primeiras 06 páginas apresentam breve histórico do design, seguidas por 06 páginas que versam sobre a trajetória da empresa GAD', e todo o restante das páginas (392, no total) é composto de imagens de projetos publicitários da empresa. O nome do livro em si, "In GAD' we trust", já indicaria que se trata mais de um portfólio e menos de um livro com enfoque cultural e educacional com ensaios sobre o design;
	g) conforme ainda o parecer do Minc, observando o objeto do Pronac 04 5236 no Salic, verificou-se que não há qualquer menção à empresa GAD', sua trajetória ou seus projetos publicitários. Assim, considerando as finalidades do Programa Nacional de Apoio à Cultura, estabelecidas o art. 1° da Lei 8.313, de 23 de dezembro de 1991, o Minc atestou que os resultados verificados na prestação de contas do projeto não foram satisfatórios. O produto cultural produzido não estava de acordo com objeto e objetivos previstos, tampouco com as finalidades do PRONAC;
	h) conforme se depreende do relato do Minc, o responsável, deliberadamente, levou a cabo a execução de objeto completamente diferente do avençado entre as partes, produzindo material exclusivamente relacionado à sua empresa, e não um "livro de ensaios sobre design", conferindo razão ao MinC, quando asseverou que "o nome do livro em si, 'In GAD' we trust', já indica que se trata mais de um portfólio e menos de um livro com enfoque cultural e educacional com ensaios sobre o design", não havendo, portanto, quaisquer elementos materiais indicativos de boa-fé;
	i) diante do acima relatado, em face da constatação de dano ao Erário e da inexistência nos autos de elementos que permitam concluir pela ocorrência de boa-fé ou de outros excludentes de culpabilidade em sua conduta, bem como ante a manifesta não consecução dos objetivos da avença, deve-se manter o entendimento de que o prejuízo importaria o valor original de R$ 113.578,01, imputando-se a responsabilidade ao Sr. Luciano Silva de Deos, em razão da impugnação das despesas realizadas;
	j) uma vez materializada a não comprovação da boa e regular aplicação dos recursos pactuados por meio do Pronac 06-10783, a data de atualização dos débitos deve ser a data das captações efetuadas, em obediência ao art. 9º da IN/TCU 71/2012 (modificada pela IN/TCU 76/2016) e ao Acórdão 11245/2017-TCU-Primeira Câmara, devendo os valores serem recolhidos ao Fundo Nacional de Cultura, a exemplo do que restou decidido por esta Corte no Acórdão 520/2014-TCU-Plenário.
7.	Ante os argumentos colacionados, a SecexTCE propõe que as alegações de defesa apresentadas pelo Sr. Luciano Silva de Deos sejam rejeitadas pelo Tribunal, devendo as contas serem julgadas irregulares, com imputação de débito ao responsável, sem prejuízo da aplicação da multa prevista no art. 57 da Lei 8.443/1992.
8.	O Ministério Público junto a este Tribunal (MPTCU) , à Peça 65, manifesta-se de acordo com a proposta da unidade técnica.
9.	Anuo às conclusões e encaminhamentos propostos pela SecexTCE, os quais contaram também com a concordância do Ministério Público junto a este Tribunal, cujos fundamentos adoto como minhas razões de decidir, sem prejuízo dos breves comentários que faço a seguir.
10.	Regularmente citado, o defendente textualmente reconhece a ocorrência da irregularidade que lhe é imputada, admitindo, assim, o desvio de finalidade constatado, alegando, contudo, ter agido de boa-fé e que, se ainda não recolheu os valores devidos aos cofres concedentes, isso se deve a dificuldades econômico-financeiras enfrentadas pela sua empresa, pleiteando, ao final, seja-lhe concedido parcelamento do débito em 36 (trinta e seis) parcelas.
11.	A análise efetivada pela unidade técnica confirmou que, de fato, a utilização de recursos federais transferidos no âmbito do instrumento em questão correu para a produção de itens não permitidos ou incompatíveis com o termo aprovado o que resultou na impugnação das referidas despesas, uma vez que ao não entregar o produto cultural acordado, não gerou o benefício esperado para a população.
12.	Quanto ao requerimento de dilação nos prazos para quitação do débito, da suspensão da aplicação de penalidades neste período e o parcelamento do débito em 36 (trinta e seis) parcelas, sem a aplicação de juros e multa, cabe esclarecer que, mesmo ante a informação de que a empresa do responsável encontra-se com dificuldades financeira, bem como o argumento referente ao estado de pandemia do Covid-19 declarado pela Organização Mundial da Saúde e o estado de calamidade decretado pelo Governo Federal, não há como ser concedida a dilação do prazo para quitação, por ausência de previsão legal, bem como o afastamento do juros e multa, ante a manifesta não consecução dos objetivos da avença e uma vez que não há nos autos elementos que permitam concluir pela ocorrência de boa-fé .
13.	Assim, não havendo nos autos elementos capazes de comprovar a boa e regular aplicação dos recursos repassados, e considerando que restou devidamente quantificado o dano ao Erário e delimitada a responsabilidade pela realização de despesas em itens não permitidos ou incompatíveis Pronac 06-10783, cujo objeto era a "produção, edição e publicação de um livro de ensaios sobre design, com material oriundo de transcrições das palestras ocorridas em seminário financiado pelo projeto Exposição Design (Pronac 04 5236) ", entendo presentes todos os fundamentos para julgar irregulares as contas, com a condenação do Sr. Luciano Silva de Deos, em débito pelos valores apurados no processo.
14.	Quanto ao débito, registro, por necessário, que a decisão do Supremo Tribunal Federal (STF) no Recurso Extraordinário 636.886/AL, deverá ensejar a revisão da jurisprudência deste Tribunal. Todavia, há que se reconhecer que ainda não é possível a imediata aplicação da nova decisão da Suprema Corte com o mínimo de segurança. Com efeito, ainda existem lacunas acerca de questões essenciais, como o prazo prescricional, o início da contagem e as hipóteses de interrupção. Ademais, não está claro quais serão os processos efetivamente alcançados pela modificação do entendimento, visto que ainda estão pendentes de julgamento os Embargos de Declaração opostos para requerer, inclusive, a modulação temporal dos efeitos.
15.	Enquanto isso, tenho acompanhado a compreensão pela manutenção do entendimento consolidado pelo TCU e pelo próprio STF no sentido de considerar imprescritíveis as ações de ressarcimento ao Erário.
16.	No que tange à pretensão punitiva do TCU, conforme Acórdão 1441/2016-TCU-Plenário, que uniformizou a jurisprudência acerca dessa questão, subordina-se ao prazo geral de prescrição indicado no art. 205 do Código Civil, que é de 10 anos, contado da data de ocorrência da irregularidade sancionada, nos termos do art. 189 do Código Civil, sendo este prazo interrompido pelo ato que ordenar a citação, a audiência ou a oitiva do responsável.
17.	No caso em exame, a unidade técnica verificou que não ocorreu a prescrição, uma vez que a irregularidade sancionada foi efetivada em 1/9/2010, o responsável foi notificado sobre as irregularidades pela autoridade administrativa competente a partir de 9/6/2017, e o ato de ordenação da citação foi assinado em 11/3/2020.
18. 	Assim, considero adequada a aplicação da multa positivada no art. 57 da Lei Orgânica deste Tribunal aos responsáveis, cujo valor fixo em R$ 22.000,00.
19.	Entendo adequado, também, autorizar, conforme solicitado, o pagamento das dívidas em até 36 (trinta e seis) parcelas mensais sucessivas, a primeira a vencer em 15 (quinze) dias após a notificação e as demais a cada 30 (trinta) dias, com a incidência dos devidos encargos legais sobre cada uma delas e com o alerta de que a falta de comprovação de recolhimento de qualquer parcela acarretará vencimento antecipado do saldo devedor.
20.	Por fim, considero apropriada a remessa de cópia do Acórdão, bem como do Relatório e do Voto que o fundamentarem à Procuradoria da República no Estado do Rio Grande do Sul, nos termos do § 3º do art. 16 da Lei 8.443/1992, c/c o § 7º do art. 209 do Regimento Interno do TCU, para adoção das medidas cabíveis, bem como à Secretaria Especial de Cultura do Ministério do Turismo e ao responsável para ciência, informando que a deliberação, acompanhada do Relatório e Voto que a fundamentam, estará disponível para consulta no endereço , além de esclarecer que, caso requerido, o TCU poderá fornecer as correspondentes cópias, em mídia impressa, aos interessados e aos responsáveis arrolados nestes autos.
	Ante o exposto, VOTO por que o Tribunal adote a deliberação que ora submeto à apreciação deste Colegiado.
TCU, Sala das Sessões, em 27 de julho de 2021.
AROLDO CEDRAZ 
Relator